---
title: "Tamaño de Muestra"
author: "Julietta Valentina Espinoza Cerrón"
format: html
editor: visual
---

# Cálculo de tamaño de muestra

El cálculo de tamaño de muestra es un aspecto fundamental de un diseño de estudios, al permitir aproximar la cantidad mínima de participantes requeridos para probar la hipótesis planteada, así como validar la factibilidad del mismo.

## Importancia

La finalidad de emplear una técnica de muestreo estadístico en un trabajo de investigación, radica en emplear la inferencia estadística para extrapolar los resultados a una población objetivo.

Si bien un mayor tamaño y mayor representativas de muestra, implican menor variabilidad del resultado y mayor precisión; el muestreo permite estimar el tamaño mínimo requerido para que se pueda garantizar que la hipótesis sea probada al término del estudio.

## Conceptos Básicos para realizar un cálculo de Tamaño de Muestra

-   **Nivel de significancia (**$\alpha$**):** Probabilidad de rechazar la hipótesis nula cuando es verdadera. Por convención, se considera que un valor $p<0.05$, es estadísticamente significativo.

-   **Poder de estudio(** $1- \beta$**):** Capacidad del estudio para detectar un efecto real (evitar falsos positivos). Por convención, se busca el 80% o más.

-   **Tamaño del Efecto Esperado:** Estimación de que tan fuerte o grande será el efecto o cambio que se espera encontrar del tratamiento.

-   **Variabilidad de la población:** Cuantifica que tan dispersos o variados son los datos en realidad.

## Objetivos de aprendizaje

Después de finalizar esta práctica desarrollada debería ser capaz de:

-   Calcular de forma adecuada el tamaño de muestra

-   Comprender los escenarios más comunes de cálculo de tamaño de muestra

## Instalar paquetes

### Instalar paquetes

Para calcular tamaños de muestra en Quarto necesitaremos instalar el paquete "pwr" y "pwr2"

```{r}
#install.packages("pwr2") 
#install.packages("pwr")
```

### Cargar paquetes

```{r}
library(pwr) #cálculos básicos de potencia usando #tamaños de efectos y notaciones de Cohen 
library(pwr2) #cálculo para ANOVA de una y dos vías
```

Existen 8 escenarios posibles donde se requiera el cálculo de tamaño de muestra:

## Escenario 1: Muestra para estimar incrementos de una media en una misma población

Este escenario tiene la finalidad de evaluar si la media de un grupo independiente cambia respecto a un valor referencial, usualmente obtenido de la literatura.

### Resolución

1.  **Cálculo del efecto del diseño**

    $$ d = |u1 - u2|/sd $$

2.  **Cálculo del tamaño de muestra**

    Uso de la función *pwr.t.test*

3.  **Cálculo del poder de estudio**

    Uso de la función *pwr.t.test*

4.  **Cálculo del efecto con los valores ya encontrados**

    Uso de la función *pwr.t.test*

### Caso practico

Un programa nutricional busca aumentar los niveles de hemoglobina de un valor base de $20 \text{ mg/dL}$ hasta $30 \text{ mg/dL}$ (diferencia de $10$), con una desviación estándar de $10\text{ mg/dL}$

Supuestos:

-   2 colas
-   Ho: m=m0 \<- Hipótesis nula, donde m es la media
-   Ha: m!=m0, m=20 \<- Hipótesis nula
-   diff=10 (o ma=30) \<- Diferencia o Hipótesis nula
-   sd=10 \<- Desviación estándar
-   p=0.05 \<- Nivel de significancia
-   power=0.80 \<- Poder de estudio

Para resolverlo, empleamos los pasos ya mencionados:

1.  **Cálculo del efecto del diseño**

```{r}
d = (30 - 20)/10 
d
```

2.  **Cálculo del tamaño de muestra mínimo requerido (n)**

```{r}
pwr.t.test(d=d, sig.level=0.05, power=0.80, type='one.sample')
```

3.  **Cálculo del poder de estudio con el tamaño de muestra mínimo**

```{r}
pwr.t.test(n=20, d=d, sig.level=0.05, type='one.sample')
```

4.  **Cálculo del efecto de diseño con los valores de tamaño de muestra y poder de estudio específicos**

```{r}
pwr.t.test(n = 20, sig.level = 0.05, power = 0.80, type = 'one.sample')
```

## Escenario 2: Muestra para estimar incrementos de una proporción en una misma población

Este escenario se emplea para medir si la proporción observada en una sola población difiere de una proporción teórica o esperada.

### Resolución 

1.   **Cálculo del efecto del diseño**: $$h = 2 \cdot \arcsin(\sqrt{p1}) - 2 \cdot \arcsin(\sqrt{p2})$$

2.  **Cálculo del tamaño de muestra**:

    Uso de la función `pwr.p.test`

3.  **Cálculo del poder de estudio**:

    Uso de la función `pwr.p.test`

4.  **Cálculo del efecto con los valores ya encontrados**:

    Uso de la función `pwr.p.test`

### Caso práctico 

Un estudio epidemiológico busca estimar una seroprevalencia de $20\%$ con un incremento de precisión del $2.5\%$ (alcanzando un valor esperado del $22.5\%$)\[cite: 1\].

**Supuestos**

-    **2 colas**

-   **Ho: p=p0** \<- Hipótesis nula, donde p es la proporción

-   **Ha: p!=p0, p=20%** \<- Hipótesis alterna

-   **diff=2.5% (o p0=22.5%)** \<- Valor esperado tras la precisión

-   **p=0.05** \<- Nivel de significancia

-    **power=0.80** \<- Poder de estudio

Para resolverlo, empleamos los pasos ya mencionados:

-\> **Cálculo del efecto de diseño (h):**

```{r}
h<-ES.h(0.225,0.20)
h
```

-\> **n:** Calculamos el tamaño de muestra para el escenario 2.

```{r}
pwr.p.test(h=h , power=0.80, sig.level=0.05)
```

-\> **Poder:**

```{r}
pwr.p.test(h=h , n=400, sig.level=0.05)
```

-\> **Efecto de diseño:**

```{r}
pwr.p.test(n=400, sig.level=0.05, power=.80)
```

## Escenario 3: Muestra para estimar diferencia de medias de dos poblaciones independientes con varianzas desiguales

Este escenario tiene la finalidad de evaluar si existen diferencias significativas entre los promedios cuantitativos de dos grupos no relacionados.

### Resolución  

1.  **Cálculo del efecto del diseño**:

    Uso de la función `cohen.ES`

2.  **Cálculo del tamaño de muestra**:

    Uso de la función `pwr.t.test` con `type="two.sample"`

3.  **Cálculo del poder de estudio**:

    Uso de la función `pwr.t.test` con `type="two.sample"`

4.  **Cálculo del efecto con los valores ya encontrados**:

    Uso de la función `pwr.t.test` con `type="two.sample"`

### **Caso práctico** 

Un ensayo clínico evalúa la reducción de presión arterial entre dos grupos independientes asumiendo un tamaño de efecto mediano ($d=0.5$).

**Supuestos**

-   **2 colas**

-   **Ho: m2=m1 vs Ha: m2!=m1** \<- Comparación de desigualdad entre dos medias

-   **sd1=5.5** \<- Desviación estándar de la media 1

-   **sd2=5** \<- Desviación estándar de la media 2

-   **p=0.05** \<- Nivel de significancia

-   **power=0.80** \<- Poder de estudio

Para resolverlo, empleamos los pasos ya mencionados:

-\> **Cálculo del efecto de diseño esperado**

```{r}
efecto_u2_u1<-cohen.ES(test="t",size="medium") 
efecto_u2_u1
```

*Ojo: Como consideraciones, grande se considera 0.8.*

-\> **n**

```{r}
pwr.t.test(d=.5, sig.level=0.05, power=0.80, type="two.sample",alternative="two.sided")
```

-\> **Poder**

```{r}
pwr.t.test(d=.5, n=70, sig.level=0.05, type="two.sample",alternative="two.sided")
```

-\> **Efecto de diseño**

```{r}
pwr.t.test(n=70, sig.level=0.05, power=0.80, type="two.sample",alternative="two.sided")
```

## Escenario 4: Muestra para estimar diferencia de proporciones en dos poblaciones independientes

Este escenario tiene la finalidad de comparar las proporciones o tasas de éxito entre dos muestras totalmente independientes.

### Resolución 

1.  **Cálculo del efecto del diseño**:

    Uso de la función `ES.h`

2.  **Cálculo del tamaño de muestra**:

    Uso de la función `pwr.2p.test`

3.  **Cálculo del poder de estudio**:

    Uso de la función `pwr.2p.test`

4.  **Cálculo del efecto con los valores ya encontrados**:

    Uso de la función `pwr.2p.test`\[

### **Caso práctico** 

Se desea comparar la tasa de eficacia entre el tratamiento convencional ($p1 = 10\%$) y un tratamiento nuevo ($p2 = 50\%$), esperando una diferencia del $40\%$ .

**Supuestos**

-   **2 colas**

-   **Ho: p2=p1 vs Ha: p2!=p1** \<- Hipótesis de igualdad vs diferencia entre proporciones

-   **p1=10%** \<- Proporción esperada en el grupo 1

-   **diff=40% (o p2=50%)** \<- Diferencia esperada o proporción en el grupo 2

-   **p=0.05** \<- Nivel de significancia

-   **power=0.80** \<- Poder de estudio

Para resolverlo, empleamos los pasos ya mencionados:

-\> **Calculo del efecto de diseño esperado**

```{r}
efecto_p2_p1<-ES.h(0.5,0.1) 
efecto_p2_p1
```

-\> **n**

```{r}
pwr.2p.test(h=efecto_p2_p1, sig.leve =0.05, power=0.80,alternative="two.sided")   #siempre lo redondeas a la poblacion superior y lo multiplicas por dos porque hay dos poblaciones
```

-\> **Poder**

```{r}
pwr.2p.test(h=efecto_p2_p1, n=20 ,sig.level=0.05, alternative="two.sided")
```

-\> **Efecto de diseño:**

```{r}
pwr.2p.test(n=20, sig.leve =0.05, power=0.80,alternative="two.sided")
```

## Escenario 5: Muestra para estimar diferencia de medias de dos muestras dependientes con varianzas iguales

Este escenario tiene la finalidad de evaluar cambios en una variable continua en los mismos participantes evaluados en dos momentos distintos (estudios antes-después o pareados).

### Resolución 

1.  **Cálculo del efecto del diseño**: $$d = \frac{\vert{}0 - d0\vert{}}{sd}$$

2.  **Cálculo del tamaño de muestra**:

    Uso de la función `pwr.t.test` con `type="paired"`

3.  **Cálculo del poder de estudio**:

    Uso de la función `pwr.t.test` con `type="paired"`

4.  **Cálculo del efecto con los valores ya encontrados**:

    Uso de la función `pwr.t.test` con `type="paired"`

### Caso práctico 

Se desea evaluar la reducción promedio del peso en participantes antes y después de un plan nutricional, esperando una diferencia de $5$ unidades con una desviación estándar de $5$ ($d=1$).

**Supuestos**

-   **2 colas**

-   **Ho: d=d0 vs Ha: d!=d0** \<- Comparación de diferencias intragrupo

-   **d0=5** \<- Diferencia esperada de medias

-   **sd1=sd2=sd, sd=5** \<- Desviación estándar asumida igual en ambas mediciones

-   **p=0.05** \<- Nivel de significancia

-   **power=0.80** \<- Poder de estudio

Para resolverlo, empleamos los pasos ya mencionados:

-\> **Cálculo del efecto de diseño esperado:**

```{r}
efecto_u2p_u1p<-(0-5)/5 
efecto_u2p_u1p
```

-\> **n:**

```{r}
pwr.t.test(d=1, power=0.8, sig.level=0.05, type="paired", alternative="two.sided")
```

-\> **Poder:**

```{r}
pwr.t.test(d=1, n=40, sig.level=0.05, type="paired", alternative="two.sided")
```

-\> **Efecto de diseño:**

```{r}
pwr.t.test(n=40, power=0.8, sig.level=0.05, type="paired", alternative="two.sided")
```

## Escenario 6: Muestra para análisis de tipo anova unidireccional (comparación de más de dos medias)

Este escenario tiene la finalidad de calcular el tamaño muestral necesario para comparar las medias de más de dos grupos independientes basándose en un tamaño de efecto estandarizado ($f$).

### Resolución 

1.  **Cálculo del efecto del diseño**:

    Uso de la función `cohen.ES` con `test="anov"`

2.  **Cálculo del tamaño de muestra**:

    Uso de la función `pwr.anova.test`

3.  **Cálculo del poder de estudio**:

    Uso de la función `pwr.anova.test`

4.  **Cálculo del efecto con los valores ya encontrados**:

    Uso de la función `pwr.anova.test`

### Caso práctico 

Se comparan $3$ tratamientos ($k=3$) con medias poblacionales hipotéticas de $50$, $60$ y $70$, y una varianza del error de $900$, asumiendo un tamaño del efecto moderado ($f=0.25$).

**Supuestos**

-   **2 colas**

-   **Ho: delta = 0 vs Ha: delta != 0** \<- Inexistencia vs existencia de diferencias entre alguna media

-   **m1=50, m2=60, m3=70** \<- Medias teóricas para 3 grupos

-   **var error=900** \<- Varianza del error residual

-   **p=0.05** \<- Nivel de significancia

-   **power=0.80** \<- Poder de estudio

Para resolverlo, empleamos los pasos ya mencionados:

-\> **Cálculo del efecto de diseño esperado**

```{r}
efecto_anova<-cohen.ES(test="anov",size="medium") 
efecto_anova
```

-\> **n**

```{r}
pwr.anova.test(f=0.25, k=3, sig.level=0.05, power=0.80)
```

-\> **Poder**

```{r}
pwr.anova.test(f=0.25, k=3, n=60, sig.level=0.05)
```

-\> **Efecto de diseño**

```{r}
pwr.anova.test(k=3, n=60, sig.level=0.05, power=0.80)
```

## Escenario 7: Muestra para estimar la media entre dos o más poblaciones independientes

Este escenario tiene la finalidad de calcular el tamaño de muestra e inferir el efecto para un ANOVA de una vía cuando se introducen directamente los vectores de medias y la varianza intragrupo observada.

### Resolución 

1.  **Cálculo del tamaño de muestra**:

    Uso de la función `power.anova.test` especificando `n=NULL`

2.  **Cálculo del poder de estudio**:

    Uso de la función `power.anova.test` especificando `power=NULL`

3.  **Cálculo del efecto de diseño**: $$\text{Efecto} = \frac{\max(\text{medias}) - \min(\text{medias})}{\text{SD común}}$$

### Caso práctico 

Se desea evaluar la diferencia entre $3$ poblaciones independientes con medias esperadas de $550$, $598$ y $610$, y una varianza dentro de los grupos de $6400$.

**Supuestos**

-   **Grupos = 3** ($k=3$)

-   **Vector de medias: c(550, 598, 610)**

-   **Varianza intra-grupo (within.var) = 6400**

-   **p=0.05** \<- Nivel de significancia

-   **power=0.80** \<- Poder de estudio

Para resolverlo, empleamos los pasos ya mencionados:

**-\> Cálculo del tamaño de muestra mínimo requerido (n por grupo)**

```{r}
grupos <- c(550,598,610) 
p <- power.anova.test(groups=length(grupos), between.var = var(grupos), within.var=6400, power = 0.8, sig.level = 0.05, n=NULL)  
p
```

Se requiere un total de 32\*3=96 sujetos para una potencia de 0.8.

-\> **Poder:**

```{r}
n=40 
p_anova <- power.anova.test(groups=3, between.var = var(grupos), within.var=6400, power = NULL, sig.level = 0.05, n=n)  
p_anova
```

Entonces, cuando tengamos 40 sujetos en cada grupo, tendremos una potencia de 0.89 o 89 %.

Observemos la relación entre el tamaño de la muestra y el poder de estudio.

```{r}
plot(n,p_anova$power)
```

-\> **Tamaño del efecto**

Con base en el cálculo anterior, el tamaño del efecto es la diferencia de las medias entre el grupo más bajo y el grupo más alto sobre la desviación estándar común media.

```{r}
(610-550)/80
```

## Escenario 8:Prueba de proporción de más de dos muestras

Este escenario tiene la finalidad de evaluar el poder de estudio y el tamaño muestral en diseños experimentales factoriales ($2 \times 2$) analizando dos factores principales simultáneamente.

### Resolución

1.   **Cálculo del poder de estudio**:

    Uso de la función `pwr.2way` del paquete `pwr2`

2.  **Cálculo del tamaño de muestra**:

    Uso de la función `ss.2way` del paquete `pwr2`

### Caso práctico 

Se plantea un ANOVA de dos vías con $2$ factores de $2$ niveles cada uno ($2 \times 2$), evaluando $40$ participantes por celda/grupo\[cite: 1\]. Se asume un tamaño de efecto moderado ($f_A = 0.25$) para el Factor A y grande ($f_B = 0.55$) para el Factor B.

**Supuestos**

-   **Diseño factorial** $2 \times 2$ (a = 2, b = 2)

-   **size.A = 40, size.B = 40** \<- Participantes por nivel

-   **f.A = 0.25** \<- Efecto moderado para el Factor A

-   **f.B = 0.55** \<- Efecto grande para el Factor B

-   **alpha = 0.05** \<- Nivel de significancia

-   **beta = 0.20** \<- Para un poder del $80\%$ ($1 - \beta$)

Para resolverlo, empleamos los pasos ya mencionados:

-\> **Poder:**

```{r}
pwr.2way(a=2, b=2, alpha=0.05, size.A=40, size.B=40, f.A=0.25, f.B=0.55)
```

El poder de estudio para el efecto principal A es 88% y para el efecto B es 1,00%.

-\> **n:**

```{r}
ss.2way(a=2, b=2, alpha=0.05, beta=0.20, f.A=0.25, f.B=0.55, delta.A=NULL, delta.B=NULL, sigma.A=NULL, sigma.B=NULL, B=40)
```
